【裁判字號】    92,台上,6782
【裁判日期】    921204
【裁判案由】    貪污
【裁判全文】
最高法院刑事判決                              九十二年度台上字第六七八二號
    上  訴  人  甲○○
                        （另案在福建金門監獄執行）
    選任辯護人  陳煥生律師
                張振興律師
右上訴人因貪污案件，不服福建高等法院金門分院中華民國九十二年八月二十七日第
二審更審判決（九十一年度上更(一)字第一號，起訴案號：福建金門地方法院檢察署八
十七年度偵字第一三０、一八七號），提起上訴，本院判決如左：
    主  文
原判決撤銷，發回福建高等法院金門分院。
    理  由
本件原判決認定上訴人甲○○（原名賴育千）於民國八十六年間擔任金門縣議會議員
，為依法令從事公務之人員。緣金門縣政府每年提供縣內十六位議員每人新台幣（下
同）三百十八萬七千五百元之「議員地方工程配合款」（下稱議員配合款），又金門
縣政府除前述議員配合款外，另於八十六年五月六日增加每位議員八十六年度議員配
合款二百萬元，上訴人明知增加之二百萬元議員配合款係指定作為議員服務選民，增
進地方建設，以改善環境衛生，提升居民居住品質之用，所指定施作地方雜項工程，
其用途係須基於民眾之福祉，以符合公益需要為目的。惟因上訴人之夫莊勝騏（現已
離婚）自八十六年初籌劃經營快遞事業，渠等原設立便民快遞行之地址並不適宜作為
貨運車輛出入之收、發貨站，二人欲思遷移，乃由莊勝騏於八十六年五月間分別與金
寧鄉○○○段第三二０、三二一、三二二號地主翁維恭、及中三劃段第三三八、三三
九號地主翁林霞簽訂契約承租前揭土地，租金每年分別為十三萬元、八萬五千元，租
期均為七年，以擴大便民快遞行之營運規模。上訴人以莊勝騏資金不足，且所租用之
土地係泥土旱地，土質鬆軟，若未舖設鋼筋混凝土地基，堆放貨物及貨車出入均屬不
便，且因前揭第三二０、三二一、三二二地號土地地處內地，租金較便宜，而第三三
八、三三九地號土地租金較高，但仳臨伯玉路，上訴人遂基於圖利其前夫莊勝騏不法
利益之犯意，明知違背法令，於八十六年六月上旬，向金寧鄉公所財經課長楊金龍訛
稱已協調中三劃段第三三八、三三九號（地號重測改為金寧鄉○○○○段四七、四八
號）地主之同意，提供該地闢建曬穀場供公眾長期使用，並指定建設所需經費則在其
議員配合款項下列支，金寧鄉公所轉報金門政府同意施作後，於八十六年六月二十三
日比價發包，由陳水賜以坤達公司名義承攬施做面積設計為一千九百五十平方公尺之
鋼筋混凝土地基，工程款二百零二萬六千元。嗣該工程於八十六年八月八日竣工驗收
後，莊勝騏隨即於仳鄰曬穀場之後方，興建便民快遞行收發貨站及辦公室，並於同年
十一月起即正式承攬貨物開始營運，以曬穀場作為出入口，上訴人因而圖利莊勝騏受
有興建該曬穀場所免支付工程款二百零二萬六千元之利益等情。因而撤銷第一審關於
上訴人部分之判決，改判論處上訴人依據法令從事公務之人員，對於非主管之事務，
明知違背法令，利用身分圖私人不法利益，因而獲得利益罪刑，固非無見。
惟查：(一)、未經參與審理之法官參與判決者，其判決當然違背法令，刑事訴訟法第三
百七十九條第十款有明文規定。本件依原審九十二年七月二十三日之審判筆錄所載，
出席審理之法官為陳中和（審判長法官）、李錦樑、李行一，而原判決所載參與判決
之法官為陳中和、蔡彩貞、李行一，其中蔡彩貞法官未參與審理而參與判決，則原判
決顯屬違法。(二)、原判決理由欄二之(一)以「就地形位置觀之，系爭曬穀場四圍並無居
民，鄰近之后盤村已有曬穀場之事實，已據后盤村村長王振東證述甚詳，上訴人卻選
擇在該處興建曬穀場」為由，認上訴人係圖利其夫之便民快遞營運而選擇該處興建曬
穀場。然上訴人於原審辯稱：王振東是后盤村村長，后盤村距離曬穀場非常遠，曬穀
場在盤山村附近，法務部調查局福建省調查處故意找后盤村村長問話，而不找盤山村
村長，是要害死伊等語（見上更(一)審卷第二四五頁）。究竟實情如何？系爭曬穀場是
否鄰近盤山村？盤山村當時是否無曬穀場而須興建系爭曬穀場？上訴人所辯為何不可
採信？原審就此有利之辯解事項，未予調查、說明，遽行判決，亦有可議。上訴意旨
指摘原判決違背法令，尚非全無理由，應認仍有發回更審之原因。
據上論結，應依刑事訴訟法第三百九十七條、第四百零一條，判決如主文。
中      華      民      國    九十二    年     十二     月      四      日
                              最高法院刑事第十二庭
                                  審判長法官  陳  正  庸
                                        法官  賴  忠  星
                                        法官  王  居  財
                                        法官  張  清  埤
                                        法官  林  開  任
      右正本證明與原本無異
                                              書  記  官
中      華      民      國    九十二    年     十二     月     十一     日
                                                                        Ｖ


司法院資訊處製作；財團法人民間司法改革基金會備份。
